臺灣高等法院高雄分院刑事判決　　　　100年度上訴字第293號
上　訴　人　臺灣高雄地方法院檢察署檢察官
被　　　告　莊清標
上列上訴人因被告誣告案件，不服臺灣高雄地方法院99年度訴字
第1311號中華民國99年11月30日第一審判決（起訴案號：臺灣高
雄地方法院檢察署99年度偵字第2790號），提起上訴，本院判決
如下：
    主  文
上訴駁回。
    理  由
壹、公訴意旨略以：被告莊清標（下稱被告）明知其於民國95年
    8 月間起至96年6 月間止，向址設高雄縣仁武鄉○○村○○
    ○路10號之興泰實業股份有限公司（下稱興泰公司，負責人
    吳金泉）購入之「金牌」虱目魚飼料，並無所謂「粗纖維高
    於6.5 ％」及其他妨礙虱目魚生長之事實，竟持來路不明之
    飼料樣本，送請行政院農業委員會畜產試驗所飼料化驗中心
    （下稱畜產試驗所飼料化驗中心）及水產試驗所檢驗服務中
    心進行檢驗，取得送驗樣本內含粗纖維高於6.5 ％之檢驗報
    告後，據以捏造飼料為興泰公司產品之不實事實，於97年8
    月7 日至臺灣高雄地方法院檢察署（下稱高雄地檢署）言詞
    申告，指控告訴人吳金泉（下稱告訴人）出售名實不符之商
    品，害被告被詐騙總計新臺幣（下同）130 萬元之貨款而涉
    犯刑法上之詐欺取財罪嫌（下稱前案），意圖使告訴人受刑
    事訴追。因認被告涉犯刑法第169 條第1 項誣告罪嫌云云。
貳、按犯罪事實應依證據認定，無證據不得認定犯罪事實；不能
    證明被告犯罪者，應諭知無罪之判決，刑事訴訟法第154 條
    第2 項、第301 條第1 項分別定有明文。又事實之認定，應
    憑證據，如未能發現相當證據，或證據不足以證明，自不能
    以推測或擬制之方法，為裁判基礎；且認定不利於被告之事
    實須依積極證據，苟積極證據不足為不利於被告事實之認定
    時，即應為有利於被告之認定；另認定犯罪事實所憑之證據
    ，雖不以直接證據為限，間接證據亦包括在內，然而無論直
    接證據或間接證據，其為訴訟上之證明，須於通常一般之人
    均不致有所懷疑，而得確信其為真實之程度者，始得據為有
    罪之認定，倘其證明尚未達到此一程度，而有合理之懷疑存
    在而無從使事實審法院得有罪之確信時，即應由法院為諭知
    被告無罪之判決（最高法院30年度上字第816 號、40年度台
    上字第86號、76年度台上字第4986號判例意旨參照）。又按
    告訴人所訴事實，不能證明其係實在，對於被訴人為不起訴
    處分確定者，是否構成誣告罪，尚應就其有無虛構誣告之故
    意以為斷，並非當然可以誣告罪相繩。再按刑法第169 條第
    1 項誣告罪之構成，須具有意圖他人受刑事或懲戒處分之要
    件，如其報告之目的，在求判明是非曲直，並無使人受刑事
    或懲戒處分之請求，即與誣告罪之構成要件不符。誣告罪之
    成立，以意圖他人受刑事處分虛構事實而向該管公務員申告
    為其要件，故其所訴事實，雖不能證明係屬實在，而在積極
    方面尚無證據證明其確係故意虛構者，仍不能遽以誣告罪論
    處。誣告罪之成立，以告訴人所訴被訴人之事實必須完全出
    於虛構為要件，若有出於誤會或懷疑有此事實而為申告，以
    致不能證明其所訴之事實為真實，縱被訴人不負刑責，而告
    訴人本缺乏誣告之故意，亦難成立誣告罪名（最高法院59年
    度台上字第581 號、55年度台上字第888 號、46年度台上字
    第927 號、44年度台上字第892 號判例意旨參照）。準此，
    須以客觀上「虛構事實」，且主觀上存有「誣告故意」，始
    足成立誣告罪名，如係事出有因，懷疑他人涉嫌犯罪而向偵
    查機關告訴，縱令所告案件經檢察官處分不起訴或法院判決
    無罪，然因申告人主觀上欠缺誣告之故意，自不能令負誣告
    罪責。
參、證據能力方面：
    按傳聞法則之重要理論依據，在於傳聞證據未經當事人之反
    對詰問予以核實，乃予排斥，惟若當事人已放棄對原供述人
    之反對詰問權，於法院審判時表明同意該等傳聞證據可作為
    證據，基於證據資料愈豐富，愈有助於真實發現之理念，並
    貫徹刑事訴訟法修法加重當事人進行主義之精神，確認當事
    人對於證據能力有處分權之制度，傳聞證據經當事人同意作
    為證據，法院認為適當者，亦得為證據。另當事人於調查證
    據時，對於傳聞證據表示「沒有意見」、「對於證據調查無
    意見」，而未於言詞辯論終結前聲明異議，應視為已有將該
    等傳聞證據採為證據之同意，此刑事訴訟法第159 條之5 定
    有明文。檢察官及被告於本院準備程序及審判期日，已表示
    對於全案傳聞證據之證據能力均無意見，且同意作為本案之
    證據（見本院卷第32至35頁、第78頁），依刑事訴訟法第15
    9 條之5 之規定，檢察官及被告已同意本案之傳聞證據均有
    證據能力，本院斟酌該等證據並非非法取得，亦無證明力明
    顯過低之情形，是該等證據，均得採為證據。
肆、實體方面：
一、公訴意旨認被告涉犯刑法第169 條第1 項誣告罪嫌，無非係
    認定被告所購入之飼料為「虱目魚0 號」及「虱目魚1 號」
    ，並非「虱目魚料NO.1」、「虱目魚料NO.3」，而被告送至
    畜產試驗所飼料化驗中心及水產試驗所鑑驗之物品，並非興
    泰公司之產品，且經檢察官將興泰公司之飼料送驗結果，並
    無粗纖維含量高於6.5 ％之情形，為其論據。訊據被告固坦
    承曾持虱目魚飼料至畜產試驗所飼料化驗中心及水產試驗所
    鑑驗，並向高雄地檢署對告訴人提出詐欺取財告訴之事實，
    惟堅詞否認有何誣告犯行，辯稱：其送至畜產試驗所飼料化
    驗中心及水產試驗所檢驗之虱目魚飼料，均係其向興泰公司
    購買，其不知為何其送驗之結果，與檢察官送驗之結果不同
    ，其提起告訴之目的，係因其所養之虱目魚食用興泰公司之
    飼料後均長不大，認為是飼料出問題，才提起告訴等語。是
    本件爭點厥為：(1)被告是否虛構事實向檢察官提出告訴？(2)
    被告是否有誣告犯意？經查：
  (一)被告分別於96年6 月26日，持「虱目魚1 號」、「虱目魚3
    號」飼料至畜產試驗所飼料化驗中心檢驗，檢驗結果「虱目
    魚1 號」粗纖維含量7.93％、「虱目魚3 號」粗纖維含量8.
    07 ％ ；嗣於同年7 月18日持「虱目魚料NO.1」、「虱目魚
    料NO. 3 」至水產試驗所檢驗，檢驗結果「虱目魚料NO.1」
    粗纖維含量8.7 ％、「虱目魚料NO.3」粗纖維含量8.1 ％；
    被告並於96年8 月7 日15時許，至高雄地檢署對告訴人提出
    詐欺取財之告訴等情，業據被告供陳在卷，復有畜產試驗所
    飼料化驗中心96年6 月29日檢驗報告及水產試驗所96年7 月
    25日委託檢驗報告書在卷可稽（見前案偵卷二第5 至9 頁）
    。嗣檢察官於97年9 月1 日，將被告於偵訊時當庭提供之虱
    目魚飼料，送請國立臺灣海洋大學水產養殖學系水產品檢驗
    中心（下稱海洋大學水產品檢驗中心）檢驗，檢驗結果粗纖
    維含量為5.74％、5.41％，亦有該中心97年9 月19日檢驗報
    告在卷足憑（見前案偵卷四第68、69頁）。是此部分事實均
    堪認定。
  (二)被告於原審及本院審理時均供稱：我有向興泰公司購買魚飼
    料0 號、1 號、2 號、3 號及蝦飼料，當初我是拿魚飼料1
    號、3 號給畜產試驗所化驗中心、水產試驗所及檢察官送驗
    等語（見原審卷二第18頁、本院卷第93頁）。且觀之興泰公
    司之送貨通知單及客戶出貨明細（見前案偵卷四第28至52頁
    、第129 至130 頁），被告所購買之飼料品名確實有記載虱
    目魚0 號、1 號、2 號、3 號。足認被告確實曾向興泰公司
    購買虱目魚飼料0 號、1 號、2 號、3 號，故檢察官認被告
    並未向興泰公司購買「虱目魚料NO.1」、「虱目魚料NO.3」
    ，卻以該等魚飼料送請鑑定等情，尚有誤會。
  (三)被告於原審審理時供陳：我每次向興泰公司叫貨約200 至
    300 包，約15天用完後再叫貨，我送請畜產試驗所化驗中心
    、水產試驗所檢驗的飼料，與提供給檢察官送驗之飼料，時
    間相差1 年多，不是同一批飼料等語（見原審卷二第18至19
    頁）。觀之前開畜產試驗所化驗中心、水產試驗所及海洋大
    學水產試驗中心之檢驗報告時間，分別為96年6 月29日、96
    年7 月18日、97年9 月19日，可知時間確相差1 年多，不同
    時間出產之魚飼料，其內容物不一定會完全相同，成分可能
    有所改變。參以證人即畜產試驗所化驗中心職員蔡秀菊於原
    審審理時證稱：其任職於畜產試驗所化驗中心，負責收件工
    作，被告送驗之飼料是否其收件，其已無印象，曾有人送整
    包之飼料送驗，但其不會幫忙取樣，會請申請人取樣約200
    公克，放到畜產試驗所化驗中心提供之瓶子內，因取樣很重
    要，涉及均勻度之問題，畜產試驗所化驗中心不會參與取樣
    ，只負責化驗，申請書上之送驗品名係申請人填寫，其不會
    核對等語綦詳（見原審卷二第15 至17 頁）。由此足認，由
    於飼料均係多種物品混合，採樣前是否有攪拌均勻，或採樣
    之部位混合之均勻度，均會影響檢驗之結果。而前開畜產試
    驗所化驗中心、水產試驗所及海洋大學水產試驗中心所檢驗
    之魚飼料成分是否相同，已非無疑；且上開3 處檢驗中心，
    均非係由同一人，以同一方式採樣，故渠等採樣前是否有攪
    拌均勻，或採樣之部位混合之均勻度是否相同，亦有可疑。
    職是，自不得單以畜產試驗所化驗中心、水產試驗所關於粗
    纖維之檢驗結果，與海洋大學水產試驗中心之檢驗結果不同
    ，遽認被告有誣告之故意，而為不利於被告之認定。
  (四)公訴意旨雖認：被告係持來路不明之飼料樣本，送請畜產試
    驗所化驗中心、水產試驗所檢驗云云。然查，本院遍觀本案
    所有卷證資料，尚查無任何證據可資證明前開事項，且檢察
    官亦未提出證據加以證明。自不得僅憑檢察官上開不明確之
    指訴，即為不利於被告之認定。
  (五)被告於原審及本院均供稱：我對飼料並無研究，只是發現用
    興泰公司之飼料餵食虱目魚後，魚都長不大，所以才拿飼料
    送驗，我是直接將整包之飼料送至畜產試驗所飼料化驗中心
    ，承辦人員表示不用這麼多所以在現場從整包飼料中取出一
    部份化驗，其另將整包之飼料寄到水產試驗所檢驗中心，其
    因魚養不大，賠很多錢，其要找出真相，其係賺取血汗錢，
    不會為了賴帳而誣告別人等語（見原審卷一第13頁反面至第
    14頁，原審卷二第34至35頁，本院卷第31、93頁）。顯見被
    告係因其所飼養的魚長不大，懷疑其向告訴人所購買之魚飼
    料有問題，始向檢察官提出告訴，其提出之告訴內容均係針
    對魚飼料之成分，並提出畜產試驗所化驗中心、水產試驗所
    之檢驗報告做為證據。足認被告向檢察官提出告訴之目的，
    僅係央請負有犯罪調查權限之司法偵查機關，詳查告訴人有
    無詐欺犯罪之嫌疑。由此益徵被告之申告內容尚非虛構，且
    其申告動機係為請求判明是非曲直，自難認其主觀上有何誣
    告之犯意，亦甚明灼。
二、綜上所述，被告申告內容於客觀上尚非出於虛構捏造，主觀
    上亦無誣告犯意，檢察官認被告涉嫌前揭犯行所憑之證據，
    尚未達於通常一般之人均不致有所懷疑，而得確信其為真實
    之程度，依刑事訴訟制度「倘有懷疑，即從被告之利益為解
    釋」、「被告應被推定為無罪」之證據法則，即難據以為不
    利於被告之認定。此外，本院依卷內現存全部證據資料，復
    查無其他證據足資認定被告確有檢察官所起訴之犯行，即屬
    不能證明被告犯罪，揆諸前開說明，自應為被告無罪之諭知
三、原審因而認被告犯罪無法證明，而為無罪之諭知，認事用法
    並無違誤。檢察官上訴意旨，猶執前詞，指摘原判決不當，
    為無理由，應予駁回。
據上論結，應依刑事訴訟法第368 條，判決如主文。
本案經檢察官吳茂松到庭執行職務。
中    華    民    國    100   年    4     月    8     日
                  刑事第十一庭  審判長法  官  翁慶珍
                                      法  官  石家禎
                                      法  官  孫啟強
以上正本證明與原本無異。
檢察官如不服本判決應於收受本判決後10日內向本院提出上訴書
狀，其未敘述上訴理由者，並得於提起上訴後10日內向本院補提
理由書狀（均須按他造當事人之人數附繕本）「切勿逕送上級法
院」，被告不得上訴。
中    華    民    國   100    年    4     月    8     日
                                      書記官  劉鴻瑛